【裁判字號】    89,易,3500
【裁判日期】    900131
【裁判案由】    偽造文書
【裁判全文】
臺灣臺中地方法院刑事判決                        八十九年度易字第三五００號
    公  訴  人  臺灣臺中地方法院檢察署檢察官
    被      告  丙○○
                乙○○
右列被告等因偽造文書案件，經檢察官提起公訴（八十九年度偵字第九０四七號、第
一五四００號），本院判決如左：
    主  文
丙○○、乙○○共同明知為不實之事項，而使公務員登載於職務上所掌之公文書，足
以生損害於公眾，各處有期徒刑參月，如易科罰金，均以參佰元折算壹日。
    事  實
一、乙○○為從事介紹大陸地區與台灣地區人民結婚之人，丙○○係乙○○胞弟林順
    良之妻，二人明知林順良甫於民國（下同）八十七年十一月十六日死亡，丙○○
    並無再結婚之意，乃竟共同基於由丙○○至大陸地區與大陸人民辦理假結婚後，
    再申請大陸地區人民以探親名義入境台灣地區之犯意聯絡，而由丙○○充當與大
    陸地區人民假結婚之人頭，並可享有免費至大陸地區旅遊之利益。於八十八年十
    月二十六日，由乙○○安排丙○○前往大陸地區與大陸人民「何敦生」在福建省
    福州市辦理假結婚之登記，乙○○於八十八年十一月一日先行返台，丙○○則於
    大陸地區停留一個月後，於八十八年十一月二十六日始獨自返台，乙○○再陪同
    丙○○於八十八年十二月十日至台中縣霧峰鄉戶政事務所辦理丙○○與「何敦生
    」之假結婚登記，致該戶政事務所承辦之公務員，將前開不實之假結婚事項登載
    於職務上所掌管之戶籍謄本上，足以生損害於戶政事務所對於戶政管理之正確性
    。
二、案經台中縣警察局霧峰分局報請台灣台中地方法院檢察署檢察官偵查及自動檢舉
    偵查起訴。
    理  由
一、訊據被告丙○○、乙○○二人固均坦承有於右揭時間共同至大陸地區及至台中縣
    霧峰鄉戶政事務所辦理結婚登記等情不諱，惟均矢口否認有何偽造文書之犯行，
    被告丙○○辯稱略以：伊是與乙○○一起到大陸玩，人家介紹才臨時想要結婚，
    在大陸有請客四、五桌，但請客時沒有拍照，只有拍結婚證書要用的那張，但伊
    沒有把這張照片帶回來台灣，伊到大陸之費用是伊自己出的，機票錢也是伊自己
    出的，結婚沒有聘金，也沒什麼費用，大陸方面是一位「阿鳳」介紹認識何敦生
    ，只見一次面，第二次見面就結婚，因何敦生沒有過來台灣，所以在台灣就沒有
    請客，何敦生小伊十幾歲，在大陸沒有結過婚，伊不認識「阿琴」這個人，是乙○○叫伊編的，根本沒這個人，是伊先回來台灣的，乙○○在大陸做什麼伊不知
    道云云。被告乙○○辯稱略以：是因為伊弟弟林順良過世後有欠債，丙○○說要
    在台灣做生意欠人手，要到大陸找一個先生來幫忙，何敦生是伊在大陸之朋友陳
    國輝介紹的，只有伊與丙○○二人到大陸，是伊先回來台灣，伊與丙○○二人去
    大陸之機票都是對方出的，是伊與丙○○去戶政事務所辦理結婚登記，「阿琴」
    是潘就全就之前在酒家的同事，現在不知在何處，「阿琴」以前有講過要帶丙○○去大陸，後來沒去，丙○○跟何敦生在大陸見過好幾次面，何敦生在大陸賣麵
    ，已離過婚，後來是因霧峰分局警員有跟丙○○說如果不承認假結婚，就不讓丙○○走等語。惟查被告丙○○係充當假結婚之人頭而至大陸地區與大陸人民何敦
    生結婚等情，業據被告丙○○於警訊時坦承在卷，其自白與何敦生假結婚之警訊
    筆錄，並經被告乙○○簽名認可，且並無警員不讓被告二人離開之情事，業經證
    人即承辦本件之台中縣警察局霧峰分局警員甲○○到庭結證屬實，復有甲○○之
    職務報告書、台中縣霧峰鄉戶政事務所結婚登記申請書、財團法人海峽交流基金
    會證明書、福建省福州市公證處公證書、入出境資料等各在卷足參。次查被告丙○○是否真有結婚之意？何時始產生結婚之意？再結婚之原因如何？被告丙○○
    於警訊時供稱伊係純粹到大陸旅遊，沒有其他目的，伊只是被利用作假結婚之人
    頭而已（見八十九年度偵字第九四０七號卷第七頁背面第十一行至第十二行及第
    八頁背面第六行筆錄）；然於檢察官偵查中又改稱：伊去大陸前不知道要結婚，
    本來是旅遊，若有合再結婚（見前開偵查卷第三十八頁背面七行至第八行筆錄）
    ；又改稱：伊去大陸之前不知道要結婚之事，本來是說要旅遊，費用由乙○○付
    ，去大陸之後才說要幫伊找老伴（見前開偵查卷第二十九頁背面第六行至第九行
    筆錄）；於本院審理時則改稱：伊是到大陸玩，人家介紹才臨時想要結婚（見本
    院八十九年十一月九日審判筆錄）。而被告乙○○於本院審理時辯稱係因被告丙○○之先生過世後有積欠債務，丙○○說要在台灣做小生意欠人手，要到大陸找
    一個先生來幫忙（見本院八十九年十二月二十七日審判筆錄），被告丙○○則否
    認此事，僅稱係欲找個人作伴（見本院八十九年十二月二十七日審判筆錄）；又
    被告乙○○於警訊時供稱丙○○於此次前往大陸主要是結婚，丙○○有事先告訴
    伊結婚之事（見前開偵查卷第二十二頁背面第七行至第十行筆錄），是被告丙○○究係何時有結婚之意？結婚原因為何？其對此部分前後供述不一，且與被告乙○○所供亦不相一致，如被告丙○○真有結婚之意，則被告二人對於究竟是在台
    灣即有結婚之意而前往大陸結婚或以旅遊之目的到大陸之後，臨時有結婚之意乙
    節，被告二人所供前後不一。又被告二人到大陸地區之費用究係何人負責？被告
    丙○○於警訊時供稱伊與綽號「阿琴」之人雙方言明食宿費用由「阿琴」提供，
    機票費用由伊本人自付，但酬勞（即充當人頭之酬勞）尚未談妥（見前開偵查卷
    第八頁第三行筆錄）；於偵查中又改稱費用由乙○○負責（見前開偵查卷第二十
    九頁背面第八行筆錄）；於本院審理時又改稱費用係由伊自己支付（見本院八十
    九年十一月九日審判筆錄）；而被告乙○○於偵查中對此部分則供稱費用除機票
    外均由「阿鳳」負責（見前開偵查卷第三十七頁背面第六行筆錄）；於本院審理
    時則改稱：看成後機票由對方出，伊二人之機票均由對方出的（見本院八十九年
    十二月二十七日審判筆錄）；是被告二人前往大陸之費用究係何人負責，被告丙○○、乙○○所供各自不相一致，且二人所供亦相互矛盾，如係單純旅遊或單純
    前往大陸結婚，當不致有如此差異之情形。又被告丙○○與其結婚對象何敦生見
    過幾次面才結婚？被告二人對於何敦生之人是否了解及其了解之程度如何？被告
    丙○○於警訊時供稱伊不了解何敦生之家庭狀況，僅知何敦生是從事水泥工作（
    見前開偵查卷第八頁背面第三行筆錄）；又供稱何敦生小伊十幾歲，伊與何敦生
    只見過一次面，第二次是在餐廳吃飯（見前開偵查卷第二十九頁背面倒數第二行
    及第三十頁正面第四行筆錄）；於本院審理時供稱伊與何敦生只見過一次面，見
    第二次面時就結婚，何敦生沒有結過婚（見本院八十九年十一月九日及八十九年
    十二月二十七日審判筆錄）；而被告乙○○於本院審理時則供稱被告丙○○與何
    敦生見過好幾次面，何敦生在大陸賣麵，已離過婚（見本院八十九年十二月二十
    七日審判筆錄）；是被告二人對於結婚前對何敦生之了解程度及見過幾次面才結
    婚，所供差異甚大，以被告二人之關係，茍被告丙○○真有結婚之意及被告乙○○真有替其弟媳即被告丙○○安排至大陸結婚之意，豈有如此草率即至大陸地區
    與一位年齡小被告丙○○十餘歲且毫不了解之男性結婚之理！又被告丙○○與何
    敦生之婚宴究在何處舉行？被告丙○○於檢察官偵查中供稱伊在大陸結婚時有到
    餐廳請客四、五桌（見前開偵查卷第三十九頁正面第一二至第二行筆錄），然被
    告乙○○於警訊、檢察官偵查中均供稱沒有在餐廳請客，只是在（男方）家裡請
    客（見前開偵查卷第二十三頁正面第一行至第三行及第三十八頁背面最後一行筆
    錄），而在本院審理時則改稱在男方住家吃便飯一桌，在外面餐廳辦三、四桌（
    見本院八十九年十二月二十七日審判筆錄）；是被告二人對於辦理婚宴之情形所
    供顯相矛盾，顯與常情不符。又被告丙○○與何敦生在大陸結婚時有無互換結婚
    禮物？被告丙○○於警訊、檢察官偵查中僅供稱係男方送伊一條項鍊，伊並未送
    男方任何禮物（見前開偵查卷第八頁正面最後一行筆錄、第三十頁正面第二行筆
    錄及本院九十年一月十一日審判筆錄），而被告乙○○於警訊時供稱男女雙方有
    交換婚聘禮物，由男方送一條項鍊，女方送金戒子一枚（見前開偵查卷第二十三
    頁正面第四行至第六行筆錄）；於檢察官偵查中則改稱係被告丙○○說有收到項
    鍊，但伊沒看到，但丙○○沒有送男方東西（見前開偵查卷第三十八頁背面第十
    一行筆錄）；是被告二人對於結婚當時男女雙方有無互贈禮物，所供不一，且被
    告乙○○自己前後所供亦不一致，如被告丙○○確有結婚之意，以被告二人關係
    ，此種結婚男女雙方是否互贈禮物，屬結婚儀式之重要事項，應早在結婚儀式前
    即已決定，何況被告丙○○至大陸與從未謀面之人結婚，僅有其大伯即被告乙○○一人陪同，則被告乙○○對於此一重要事務豈有不知之理？更不可能前後供述
    矛盾。再者，被告丙○○與何敦生結婚是否「阿琴」之人介紹及究竟有無「阿琴
    」之人？阿琴是否被告丙○○以前在酒家工作時之同事？被告丙○○於警訊時供
    稱伊係由以前酒家同事綽號「阿琴」之不詳姓名人邀約至大陸，並言明代辦出境
    手續及至霧峰戶政事務所辦理單身證明之戶籍謄本資料，申請何敦生來台之事，
    一切由「阿琴」安排，伊只是被利用做假結婚人頭（見前開偵查卷第七頁背面第
    八行至第九行筆錄及同卷第八頁背面第五行至第六行筆錄），惟於檢察官偵查中
    則改稱並無「阿琴」之人，係被告乙○○叫伊這樣編的，伊在警訊所言除「阿琴
    」部分是乙○○叫伊編的之外，其他均實在（見前開偵查卷第二十九頁背面第三
    行至第四行及第三十頁正面第六行筆錄）；於本院審理中則改稱是一個叫「阿鳳
    」之人介紹，真實姓名不知道，伊不認識「阿琴」這個人，是乙○○叫伊編的，
    根本沒有這個人，伊在大陸也沒有碰到「阿琴」這個人，伊沒有朋友叫「阿琴」
    （見本院八十九年十一月九日及同年十二月二十七審判筆錄）；而被告乙○○於
    偵查中供稱「阿琴」人就在大陸，是到大陸遇到的，「阿琴」說她跟丙○○認識
    ，「阿琴」年約四十歲，身材中等，約一百六十公分（見前開偵查卷第三十八頁
    第九行至第十三行筆錄），於八十九年十二月二十七日本審理時，被告乙○○對
    於「阿琴」之人則先供稱伊不知道「阿琴」是何人，之前是與丙○○在酒家同事
    ，現在不知在何處，之前「阿琴」就有跟丙○○講過要帶丙○○去大陸，後來沒
    有去等語；後又改稱伊不知道丙○○之前是否認識「阿琴」之人，伊未曾見過「
    阿琴」之人，伊以前亦不認識「阿琴」之人，伊在大陸亦未遇見「阿琴」之人，
    但在大陸那邊也有一個高華琴，但不是這個「阿琴」，伊都不認識，在大陸之高
    華琴與丙○○不認識，與本件結婚無關，高華琴年約二、三十歲，身高約一百五
    十公分（見本院八十九年十二月二十七日審判筆錄）；是被告二人所指之「阿琴
    」究係何人，有無「阿琴」之人及「阿琴」之人是否即被告丙○○與何敦生結婚
    之介紹人，被告二人各自所供均前後不一且二人所供亦差異甚大，被告乙○○於
    本院同一日審理時所供竟前後有即明顯之矛盾，茍被告丙○○係由被告乙○○安
    排至大陸結婚，甚縱或確係在大陸臨時有結婚之意，亦當不致有如此前後各自均
    不相同之供述。再者，被告丙○○之夫即為被告乙○○之胞弟，且丙○○之夫於
    當時僅過世不及一年，如被告丙○○真有意至大陸結婚，衡情亦應有其子女陪同
    始為合理，而被告丙○○自承其與何敦生在大陸結婚，除拍一張供結婚證書所用
    之照片外，連結婚宴客均無拍任何照片，且該唯一之結婚照竟亦未帶為台灣，顯
    與常情不符，更與一般真正至大陸結婚之情形迥異。至被告二人供稱係因台中縣
    警察局霧峰分局警員不讓伊等離開，被告丙○○始承認係假結婚乙節，經本院傳
    喚承辦之該分局警員甲○○則到庭證稱，本件係被告丙○○申請何敦生來台探親
    ，入出境管理時發覺被告丙○○與何敦生實際年齡差距很大（男小女大），叫伊
    等查證，伊就通知被告丙○○至分局，由乙○○陪同前來，被告丙○○承認係當
    假結婚之人頭，筆錄有交給乙○○看，乙○○亦在警訊筆錄上簽名，製作筆錄地
    點在會議室，是開放式，伊並沒有不讓被告二人離開等情，業據甲○○到庭證述
    屬實，復有警訊筆錄在卷可參。綜上所述，互核被告二人前開所供，非但各自前
    後供述不一，且二人間對於結婚重要事項（如交換禮物、婚宴地點、介紹人等）
    所供亦極不一致，復有諸多與常情不符之處（無任何一張結婚照片帶回台灣），
    被告丙○○顯係與大陸人民何敦生辦理假結婚，由知情之被告乙○○代為處理處
    入出境及結婚登記等事項，其目的僅在於使何敦生能以探親名義入境台灣甚明，
    復有二人至霧峰戶政事務所辦理結婚登記之結婚登記申請書一紙足稽。是本件事
    證明確，被告二人犯行洵堪認定。
二、核被告丙○○，乙○○二人所為，均係犯刑法第二百十四條之使公務員登載不實
    罪，被告二人間，有犯意聯及行為分擔，均為共同正犯。爰審酌被告二人犯罪之
    動機、目的、手段、所生之危害及犯罪後之態度等一切情狀，分別量處如主文所
    示之刑，並均諭知易科罰金之折算標準，以示懲儆。
據上論斷，應依刑事訴訟法第二百九十九條第一項前段、刑法二百十四條、第二十八
條、修正後刑法第四十一條第一項前段、罰金罰鍰提高標準條例第一條前段、第二條
判決如主文。
本案經檢察官許政純到庭執行職務。
中     華     民     國      九十      年      一   月     三十一    日
                              臺灣臺中地方法院刑事第一庭
                                      法  官  簡  賢  坤
右正本證明與原本無異。
如不服本判決，應於判決送達後十日內向本院提出上訴狀，上訴於臺灣高等法院臺中
分院( 須附繕本 )。
                                      書記官
中     華     民     國      九十      年      二      月      一       日
附錄本案論罪科刑法條全文
刑法第二百十四條：
明知為不實之事項，而使公務員登載於職務上所掌之公文書，足以生損害於公眾或他
人者，處三年以下有期徒刑、拘役或五百元以下罰金。


司法院資訊處製作；財團法人民間司法改革基金會備份。
